【裁判字號】    88,上訴,3849
【裁判日期】    900220
【裁判案由】    傷害致重傷
【裁判全文】
臺灣高等法院刑事判決                      八十八年度上訴字第三八四九號
    上  訴  人  甲 ○ ○
    即  被  告
                己 ○ ○
    共      同  薛 松 雨
    選任辯護人  游 成 淵
    上  訴  人  乙○○○
    即  被  告
    指定辯護人  丁 ○ ○
右上訴人等因傷害致重傷案件，不服臺灣宜蘭地方法院八十八年度易字第一九號，中
華民國八十八年八月六日第一審判決（起訴案號：臺灣宜蘭地方法院檢察署八十七年
度偵字第三三六二號），提起上訴，本院判決如左：
    主      文
原判決撤銷。
乙○○○傷害人之身體致重傷，處有期徒刑年陸月。
甲○○、己○○部份，公訴不受理。
    事      實
一、乙○○○於民國八十七年六月十七日凌晨二時許，與己○○、吳麗華、甲○○、
    姚惠英在宜蘭縣宜蘭市○○路九號庚○○所經營之麵攤喝酒，同日凌晨三時許，
    莊國榮適行經該處，乃進入該麵攤與乙○○○等人一起喝酒，席間甲○○、己○○、乙○○○因細故與莊國榮發生爭吵，莊國榮並將酒淋在己○○頭上，庚○○
    見狀，乃要莊國榮離開，不要鬧事，詎莊國榮走到庚○○所經營麵攤之對面馬路
    邊即宜蘭市○○路五十四號前，竟以三字經辱罵甲○○、己○○、乙○○○，並
    稱要甲○○等不要走，伊要調人過來等語，甲○○、己○○聽聞上開挑釁言語後
    ，隨即共同趨前在宜蘭市○○路五十四號前與莊國榮發生扭打，詎乙○○○竟單
    獨起意，可預知持酒瓶擊打他人頭部，客觀上將有造成被害人頭部受傷臚內出血
    之可能，猶持莊國榮攜帶前往之山多利酒一瓶，自後方加入毆打莊國榮，並基於
    普通傷害之意思，持酒瓶擊向莊國榮頭部二下，造成莊國榮頭部受傷倒躺在地，
    經庚○○勸阻後，甲○○等人方回到庚○○之麵攤繼續喝酒，莊國榮則自行走路
    離開現場返家，之後因頭部外傷、左側額顳枕葉顱內出血，經其家人於同日下午
    二時十分送醫急救，治療迄今仍呈昏迷狀態，致其身體受有重大難治之傷害。
二、案經宜蘭縣警察局宜蘭分局報請臺灣宜蘭地方法院檢察署檢察官偵查起訴。
    理      由
壹、被告乙○○○部份：
一、訊之被告乙○○○雖坦承與被告甲○○、己○○同時毆打被害人莊國榮，然矢口
    否認有何傷害致重傷之犯行，並以渠並未曾持酒瓶擊打被害人頭部云云置辯。惟
    查：
    (一)被害人莊國榮於遭毆打後，受有左頸、右下巴擦挫傷、頭部外傷、左側額顳枕
      葉硬腦膜外出血之傷害，有卷附財團法人天主教靈醫會羅東聖母醫院（以下簡
      稱聖母醫院）函及診斷證明書可憑（偵查卷第六七、四四頁），而被害人莊國
      榮係於八十七年六月十七日下午二時十分許，因頭部外傷併疑似急性顱內出血
      頸椎骨折呈昏迷現象，至財團法人蘭陽仁愛醫院（以下簡稱仁愛醫院）急診，
      嗣於同日下午二時四十五分轉診至聖母醫院治療，而於是日下午二時五十一分
      至聖母醫院急診室就醫，經電腦斷層顯示有左側額顳枕葉硬腦膜外出血，判係
      鈍傷，關於被害人頸部腦挫傷及硬腦膜外出血，並不會因為頸部舊傷，拉扯而
      產生，頭部之傷害，純係頭部直接外力撞擊而產生，有仁愛醫院八十八年六月
      八日仁醫字第八八０六九號函及聖母醫院八十七年十二月一日天羅聖南字第四
      四五號、八十八年六月八日天羅聖南字第二三０號函及八十八年三月十一日天
      羅聖南字第０九九號函附卷可稽，另被害人於八十七年七月一日轉入三軍總醫
      院附設民眾診療服務處治療，其頸部因食道化學傷曾做過食道重建手術，故留
      有疤痕，頸椎Ｘ光並無顯示被害人有頸椎骨折之情形，復有該處八十八年三月
      二十三日（八八）善利字第０三一九０號函存卷可證，足認被害人莊國榮所受
      上開頭部之傷害，並非因其本身頸椎傷害所導致。而被害人莊國榮經治療後，
      意識昏迷，呈植物人狀態，除有仁眾醫院八十八年四月三十日（八八）宜仁眾
      醫字第０五０號函在卷可憑，並經被害人之父戊○○於本院調查時到庭陳稱被
      害人迄今仍未清醒，足徵被害人莊國榮之身體於受傷後已達重大難治程度之重
      傷害。
    (二)被害人頭部所受右揭傷害，查係遭被告乙○○○持酒瓶毆擊所造成，業據被告
      己○○於警訊時供稱「乙○○○綽號（阿華）就拿起桌上山多利牌酒瓶往莊國
      榮後腦打二下。」（偵查卷第三頁反面），被告甲○○於警訊中供稱「我跟己○○即過去攔阻莊國榮並推拉他到路邊後，乙○○○即拿莊國榮帶來的山多利
      酒瓶往他的頭部敲打兩下，但酒瓶沒有破。」（偵查卷第七頁反面），於檢察
      官偵查時供稱「乙○○○拿酒瓶敲他之前，很大聲罵莊國榮，敲了他二下。」
      （同上卷第三二頁反面、三三頁），證人姚惠英於偵查中證稱「我當時看到是
      乙○○○拿酒瓶敲莊國榮的頭部二下。」，復據證人丙○○於本院調查時證稱
      「我有見到乙○○○在紅綠燈處手拿山多利的酒瓶打莊國榮頭部二下，我見到
      心裡害怕，我就跑回去了，後來情形如何，我不清楚。原先是甲○○、己○○
      先過去紅綠燈處，乙○○○後來才跑過去，當時莊國榮過來喝酒時就拿一瓶山
      多利酒。」（本院11.8.訊問筆錄）等語。至於被告乙○○○雖堅稱當時丙○○並不在場，被害人莊國榮並未攜帶山多利酒前往云云，且證人吳麗華於偵查
      時證稱「被告三人在馬路上拉拉扯扯，沒看到有人拿東西。」（偵查卷第三三
      頁反面），另證人庚○○於警訊中亦證稱被告三人並未持棍棒或其他物品毆打
      被害人（偵查卷第九頁反面），於偵查中證稱「當時因我勸架，太多人，我沒
      辦法關照全部，我也沒看到乙○○○拿酒瓶敲莊國榮。」（同上卷第三三頁）
      ，並於原審證稱「被告三人趨前毆打莊國榮是徒手，沒有看到持何凶器，後來
      在現場發現的酒瓶不是我攤位的，我沒有賣酒。」（原審卷第四二頁）等語。
      惟查，證人吳麗華為被告己○○之配偶，渠於爭端初起之時，即遭被害人莊國
      榮壓於牆角，業為被告己○○於本院調查時指明，並經證人庚○○於偵查中證
      述明確，則證人吳麗華於驟遭攻擊之後，對於週遭事物能否為完整之觀察，衡
      諸事理，已非無疑；次查，被害人莊國榮被毆打之後，現場確實遺留山多利酒
      一瓶，業據證人庚○○於偵查中證稱「我當時有在地上撿到山多利酒，沒開過
      的瓶子，當時他們的確是在打架，莊某沒明顯外傷。」無訛（偵查卷第三三頁
      反面），且嗣於本院調查時，復到庭具結證稱「（有無看見莊國榮帶山多力酒
      至店裡？）沒有。但有帶一個大小不清楚之酒瓶。當時光線很暗，但有路燈，
      表情可看得很清楚。就我的觀點而言，被告他們有的有要拉開，有的是打人。
      酒瓶是好好的，沒有缺角，地上無血跡，地是舖柏油路的。」（本院11.8.訊
      問筆錄）、「丙○○是於之後方到場，至於是打架前或後到場，已不記得，應
      是在打架後或將發生打架時到場，我是於宜蘭地院應訊時，見到丙○○，方想
      到其當時在場。」、「我所站的位置可以看到桌上的物品，但當時並未注意有
      無山多利酒瓶。」（本院2.5.就11.8.訊問內容勘驗筆錄），從而被告乙○○○指稱證人丙○○當時並不在場乙節，即非屬實，是綜上事證，自足證被告
      乙○○○確有持山多利酒瓶擊打被害人莊國榮頭部之行為；再查，依證人庚○○上開證述，渠於發現該瓶山多利酒時，酒瓶並未破損，而依市面銷售山多利
      酒所使用酒瓶之形狀與質地，核屬鈍器之性質，再核之卷附聖母醫院函示被害
      人莊國榮受傷情形亦屬鈍傷之事實，自足以證明被害人莊國榮頭部所受傷害確
      係遭被告乙○○○持山多利酒瓶擊打所致。
    (三)至被害人於遭被告乙○○○持酒瓶毆打，致造成硬腦膜外出血之傷害，尚自行
      步行離開現場，惟查，依據神經外科教科書及臨床經驗，硬腦膜外出血是極有
      可能受傷當時並未即刻昏迷，仍保持清醒，活動正常，待數小時之後，再陷入
      昏迷狀態，其原理係因撞擊導致腦血管破裂，硬腦膜外慢慢累積血塊，待血塊
      逐漸增大，對腦組織產生壓迫後，患者才會逐漸昏迷等情，業據聖母醫院八十
      十八年六月八日天羅聖南字第二三０號函示綦詳，則尚難以被害人遭毆打後，
      未即時陷入昏迷，且尚能步行離開現場，即否認被告乙○○○之毆打行為與被
      害人所受傷害間之因果關係。又被告乙○○○與被害人莊國榮並無夙怨，右揭
      時地被害人亦非先與被告乙○○○發生爭執，則被告乙○○○持山多利酒瓶敲
      擊被害人頭部之時，顯係基於普通傷害之意思而為，惟查，山多利酒瓶之質地
      堅硬，持以敲擊他人頭部將造成臚內出血，此加重結果在客觀上應為被告乙○○○於行為時所可預見，而被害人確因臚內出血致陷於昏迷之重大難治之程度
      ，被告乙○○○自應就此傷害致重傷之加重結果負其責任。
    綜右事證，被告乙○○○所為否認犯罪之辯解，核屬卸責之詞，並不足採信，被
    告乙○○○右揭犯罪行為，已經證明，應依法論科。
二、核被告乙○○○右揭行為，係犯刑法第二百七十七條第二項傷害致重傷罪。
貳、被告甲○○、己○○部份：
一、公訴意旨略以；被告甲○○、己○○於右揭時地，因細故與莊國榮發生爭吵，莊
    國榮並將酒淋在己○○頭上，嗣因莊國榮走到庚○○所經營麵攤之對面馬路邊以
    三字經辱罵甲○○、己○○、乙○○○，並以右揭言詞挑釁，甲○○、己○○隨
    即與乙○○○，在宜蘭市○○路五十四號前與莊國榮發生扭打，並以拳頭毆打莊
    國榮，造成莊國榮左頸部及右下巴擦挫傷，因認被告甲○○、己○○均涉刑法第
    二百七十七條第一項傷害罪嫌。
二、按案件有告訴乃論之罪，未經告訴之情形，應諭知不受理之判決，刑事訴訟法第
    三百零三條第三款定有明文。經查：
    (一)被害人莊國榮於右揭時地確遭被告甲○○、己○○及被告乙○○○毆打，固經
      證人庚○○證述明確，並有聖母醫院診斷證明書在卷可稽。然查，被害人莊國
      榮迄今仍陷於昏迷狀態，係緣於頭部受傷所致，而依右揭事證，該部位之傷害
      ，則係被告乙○○○於被告甲○○、己○○毆打被害人之際，擅自持酒瓶自後
      方加入毆打敲擊所致，自足證被告甲○○、己○○對於被告乙○○○自行持酒
      瓶毆擊被害人之行為，彼此之間並無犯意之聯絡，雖被告乙○○○之行為，引
      致被害人身體產生重傷害之結果，惟按加重結果犯，以行為人能預見其結果之
      發生為要件，所謂能預見，乃指客觀情形而言（最高法院四十七年度臺上字第
      九二０號判例意旨），而依被害人受傷之情形，被告甲○○、己○○毆打被害
      人之際，對於自其後方加入共同毆打行為之共同被告乙○○○持酒瓶朝被害人
      莊國榮頭部敲擊之加害動作，客觀上顯無預見之可能，自無從令被告甲○○、
      己○○就被害人身體因傷害致重傷之加重結果負責，是核被告甲○○、己○○
      行為，係涉刑法第二百七十七條第一項普通傷害罪，依同法第二百八十七條前
      段之規定，須告訴乃論。
    (二)被害人之父戊○○雖於警訊中表示提出告訴，惟查被害人莊國榮為五十五年十
      月十八日出生，有戶籍登記簿謄本在卷可稽，其於受傷時為成年人，已無法定
      代理人，其父戊○○並無從本於法定代理人之身分獨立提出告訴，是其於警訊
      中所提出之告訴並不合法；次按告訴乃論之罪，無得為告訴之人或得為告訴之
      人不能行使告訴權者，該管檢察官得依利害關係人之聲請或依職權指定代行告
      訴人，刑事訴訟法第二百三十六條第一項定有明文，本件被害人莊國榮於受傷
      後陷於昏迷而無法提出告訴，雖其父戊○○於偵查中具狀請准為代行告訴人（
      他字卷第一、二頁），然遍觀全卷，並無檢察官依聲請或本諸職權而指定代行
      告訴人之資料，從而被告甲○○、己○○所涉傷害罪嫌，其訴追之要件即有欠
缺，依諸首揭規定，應諭知不受理之判決。
、原審法院經審理結果，認被告乙○○○應負傷害致重傷罪而予論科，固非全屬無
    見。惟查，被告甲○○、己○○對於被害人莊國榮受重傷之加重結果並無預見可
    能，原審認被告甲○○、己○○就此加重結果應與被告乙○○○負共同正犯關係
    ，致事實之認定有誤，且被告甲○○、己○○所涉傷害罪未經合法告訴，原審未
    為公訴不受理之諭知，亦有未合，被告甲○○、己○○否認對被害人有傷害致重
    傷之行為而提起上訴，為有理由，被告乙○○○否認傷害被害人而提起上訴，固
    非有理由，然原審判決既有上開可議，仍應由本院將原審判決撤銷並予以改判。
    爰審酌被告乙○○○品行、犯罪動機、目的、手段、所生危害及犯罪後態度暨業
    與被害人家屬達成和解（見本院卷附臺灣宜蘭地方法院八十八年度重訴字第六七
    號和解筆錄影本）等一切情狀，量處如主文第二項所示之刑，並就被告甲○○、
    己○○部份，改為公訴不受理之諭知。
據上論斷，應依刑事訴訟法第三百六十九條第一項前段、第三百六十四條、第二百九
十九條第一項前段、第三百零三條第三款，刑法第二百七十七條第二項判決如主文。
本案經檢察官呂光華到庭執行職務
中    華    民    國       九十       年      二      月      二十      日
                            臺灣高等法院刑事第二十五庭
                                審判長法  官  許  國  宏
                                      法  官  洪  光  燦
                                      法  官  林  勤  純
右正本證明與原本無異
如不服關於被告乙○○○部份之判決應於收受送達後十日內向本院提出上訴書狀，未
附理由時應於提起上訴後十日內向本院補具上訴理由書狀（均應按他造人數提出繕本
）。
被告甲○○、己○○部份均不得上訴。
                                      書記官  賴  思  華
中    華    民    國       九十       年      二      月      二十一    日
附錄本案論罪科刑法條全文
刑法第二百七十七條第二項
犯前項之罪，因而致人於死者，處無期徒或七年以上有期徒刑，致重傷者，處三年以
上、十年以下有期徒刑。


司法院資訊處製作；財團法人民間司法改革基金會備份。
